台灣高等法院民事判決　　　　　　　　　 九十年度上字第五五一號
　　　上　訴　人　林怡
　　　　　　　　　乙○○
　　　參　加　人　駿翰建設股份有限公司
　　　法定代理人　汪呈芬
　　　被 上訴 人　甲○○
右當事人間請求返還占有物事件，上訴人對於中華民國九十年四月四日臺灣桃園地方
法院八十九年度訴字第一四三○號第一審判決提起上訴，本院判決如左：
    主    文
原判決廢棄。
被上訴人在第一審之訴及假執行之聲請均駁回。
第一、二審訴訟費用由被上訴人負擔。
    事    實
甲、上訴人方面：
一、聲明：
  (一)原判決不利於上訴人之部份廢棄。
  (二)右廢棄部份，駁回被上訴人在第一審之訴及假執行之聲請。
二、陳述：除與原判決記載相同者，引用之外，補稱：
  (一)上訴人從未占有使用系爭停車位，亦從未受出賣人之點交占有，系爭車位係由天
    龍社區管理委員會占有使用：
    1.本件天龍社區大廈係參加人駿翰建設股份有限公司（下簡稱駿翰公司）所興建
      ，被上訴人係向參加人購買房屋及停車位，雙方訂立契約，被上訴人所購買者
      之房屋公共設施及停車位之產權不及於本案之二十一個停車位，購買者均與參
      加人訂立買賣契約，已明載所購買之房屋標的及車位位置編號，故購買房屋所
      有權人及車位所有權人並未取得其他車位之產權及使用權，因停車場之車位產
      權非公共設施，更非全體住戶之公共設施之一部分。另外參加人均與被上訴人
      等購買戶與參加人約定分管並有約定產權之過戶及支付價金等細節。
    2.系爭二十一個車位上訴人雖於民國（下同）八十七年二月十二日及二月十五日
      買入產權（五一一七建號部分）及使用權（五二三四及五一一七）。惟因該三
      十（包含現今爭訟之二十一）個車位，早已於八十四年八月二十五日出借予天
      龍社區管理委員會，且於被上訴人起訴前，參加人即已於八十九年五月九日函
      催天龍社區返還借用之三十個車位（含本案之二十一個車位）。
    3.參加人從未曾將系爭車位點交予上訴人占有使用，因該車位早於八十五年八月
　　　二十五日即由天龍社區管理委員會（法定代理人為被上訴人）占用並出租予住
      戶收取租金使用至今，故上訴人從未直接占有或間接占有系爭停車位。
  (二)被上訴人辯稱上訴人所買受之停車位並非設於系爭地下層停車空間之停車位云云
    ，容有誤會：
    1.參加人於規劃門牌號碼天龍二巷一號地下層停車位時，係將建號五一一七號及
      五二三四號中之停車空間合併規劃成一百三十四個車位，除發給五二三四號應
      有部分停車所有權持分外，另發給五一一七號應有部分一百三十四分之一之權
      狀，故所有購買前開地下室停車位者，無論其合意分配之車位位置如何，均另
      有單獨之停車位所有權狀。
    2.被上訴人依五一一七號建物登記簿謄本所載之應有部分推論上訴人所購買系爭
      地下室車位之「所有權」及「使用權」均在五一一七號建物上，容有誤解，且
      如被上訴人所言，參諸建號五一一七號總面積為一七四二點四平方公尺，一個
      車位之面積即一百三十四分之一所攤得面積約為十三平方公尺，再扣除車道等
      應攤分之面積，一個車位剩下不到十平方公尺，顯然與實際使用情形不符，且
      事實上五一一七建號上規劃之車位亦不到一百三十四個，益證參加人移轉予上
      訴人之車位所有權及使用權係位在建號五一一七號及五二三四號上。
  (三)參加人確與被上訴人間就系爭地下室車位之使用有分管協議：
    1.參加人之售屋海報就地下室空間配置均有附圖詳為解說，故購屋者均明瞭地下
      室空間之使用情形。又被上訴人自己亦有購買前揭門牌之地下室車位，且現場
      使用，顯難諉為不知，且被上訴人及其他住戶使用車位數年之久，均未有異議
      ，其間眾購買戶與參加人間確有分管協議存在，如今竟藉機對上訴人興訟，實
      無理由。
    2.上訴人乙○○原亦係向參加人購買區分所有之房屋及車位，自可合法取得車位
      之所有及使用權，嗣將房屋移轉他人，但因車位未能一併移轉，自不應因而喪
      失任何權利，被上訴人對非公共設施之特定產權及特定位置之停車位，主張有
      共有權利，顯然無據。
  (四)被上訴人並未取得系爭停車位所有權，況上訴人尚未取得系爭車位之占有，被上
    訴人行使民法第七百六十七條所定之權利，顯然於法不合。
    1.系爭停車位於八十四年八月二十五日即由參加人出借予天龍社區管理委員會使
      用占有中，上訴人係於八十七年間向參加人買受系爭停車位，當時系爭停車位
      仍在天龍社區管理委員會占有使用中，上訴人雖取得停車位之持分所有權，但
　　　實際上並未能接受點交，如何返還予被上訴人及其他共有人（含上訴人林怡
　　　自己）？被上訴人起訴請求返還顯無理由。
    2.被上訴人於八十二年十二月二十四日與參加人簽訂地下室車位約定買賣合約書
      乙份，買受地下室停車編號第六一號車位。契約書中第五條約定：「本車位使
      用者應遵守以下規定．．．1.危急時應供公眾避難使用．．．」第六條約定：
      「車位產權係持分，持分之方法：地下壹樓之停車位總面積乘以車位個數占總
      車位個數之比」，足以顯示：
      (1)上訴人所購停車位於建築法上可兼作為防空避難室使用，非如被上訴人所稱
        全係增設停車位。
　    (2)依被上訴人起訴狀附圖清楚可見前開契約書所謂「地下室停車位總面積」乃
        包含建號五一一七號及五二三四號二者，故產權持分方法乃將前開二建號由
        一百三十四號車位所有人均分，再透過參加人分別與各車位買受人進行分管
        協議，使各車位所有人取得契約附圖編號所定之車位，是各購買車位者間就
        使用位置均有合意，且已使用數年之久。
    3.被上訴人向參加人所買受者乃六一號之停車位產權，其並未購買其餘一三三個
      車位之產權或使用權。
  (五)參加人確與所有購買戶間就系爭房屋、公共設施及地下室停車位之產權範圍及移
    轉並使用，有明確協議：
    1.售屋海報中就地下室空間配置均有附圖詳為解說，故使用其買受之位置，並無
      任何其他住戶或所有權人提出異議，即係所有之住戶均知大家均有協議分管。
　　2.證人陳德旺、羅月桂作證供述不實在，且證詞前後矛盾，不符情理及經驗法則
　　　。證人鄭建已說明買房屋並不一定要買車位，其間並不一定有關聯性。證人林
　　　有勝即本案銷售公司總禾建設公司之職員已證稱：「我們告訴客戶、公設部分
　　　是以住戶全部的戶數去平均分擔，有買車位的人就有車位的持分，也就是在權
　　　狀上會多出車位的持分，車位的持分與公設的持分不同。」「在銷售之時有根
　　　據平面圖向客戶解說，如果要買車位的話就照其上的編號選定車位，並且加註
　　　車位號碼於契約書後，如果沒有買車位的人當然就沒有加註。」等語，證人陳
　　　德旺、羅月桂所言，與房屋買賣及車位買賣契約不符，且與其他證人出入甚大
　　　。
乙、參加人方面：
  (一)參加人業已起訴請求天龍社區管理委員會主任委員甲○○返還無償使用及無權占
    用之車位共三十二個，現正由臺灣桃園地方法院以九十年訴字第一四五號案件審
    理中，其中在五二三四建號之二十一個車位（即編號：一、七、二○、三九、五
    五、七一、七二、七七、七八、九六、九八、九九、一○○、一○八、一二三、
    一三一、一七○、一五二、一六○、一六一、一六九），與本案被上訴人所請求
    之二十一個車位，編號均重複，參加人即就兩造之訴訟有法律上利害關係，為輔
    助上訴人，爰聲明參加訴訟。
  (二)天龍社區大廈係參加人所興建，因停車場之車位產權並非公共設施，被上訴人係
    向參加人購買房屋及停車位，雙方訂有契約，被上訴人所購買者之房屋公共設施
    及停車位之產權不及於本案之二十一個停車位，所有購買與參加人訂立之買賣契
    約，內容均已明載所購買之房屋標的及車位編號位置，不僅有約定分管並有約定
    產權之過戶。
  (三)系爭二十一個車位參加人於八十四年八月二十五日已出借予天龍社區委員會使用
　　，且已函催天龍社區返還借用，但迄未返還。
  (四)被上訴人辯稱上訴人所買受之停車位並非設於系爭地下層停車空間之停車位云云
    ，容有誤會：
    1.參加人於規劃地下層停車位時係將建號五一一七號及建號五二三四號中之停車
      空間合併規劃，劃成一百三十四個車位，除了有五二三四建號之產權時分一萬
      分之二十六，而另發給建號五一一七號應有部分一百三十四分之一之權狀，故
      所有購買前開地下室停車位者，無論其合意分配分管之車位位置如何，均另有
      單獨之停車位所有權狀。
    2.如被上訴人所言建號五一一七號總面積為一七四二點四平方公尺，一個車位之
      面積約為十三平方公尺，再扣除車道等公共空間應攤分之面積，一個車位即剩
      下不到十平方公尺，顯然與實際使用情形不符，益證參加人移轉予上訴人之車
      位所有權及使用權係位在建號五一一七號及五二三四號上。
  (五)參加人駿翰公司確與被上訴人間就系爭地下室車位之使用有分管協議：
    1.參加人之售屋海報中就地下室空間配置均有附圖詳為解說。
    2.被上訴人自己購買車位編號六十一號，分管位置在五一一七建號上，被上訴人
      既已簽立停車位買賣契約，且現場使用，即係依買賣之協議分管而有權使用特
      定位置，且被上訴人及其他住戶使用車位數年之久，均未有異議，雙方及所有
      購買戶與參加人均有明顯之分管契約存在。
　(六)系爭車位於八十五年八月二十五日即由天龍社區管理委員會，占用並出租予住戶
　　收取租金使用至今。
丙、被上訴人方面：
一、聲明：駁回上訴。
二、陳述：除與原判決記載相同者，茲引用之外，補稱：
  (一)上訴人於訴訟繫屬後主張業解除與參加人之買賣契約，不論其真意如何，是否有
    虛偽之情事，惟參加人並未經兩造同意，亦未聲請承當訴訟，自非得為上訴人。
　(二)1.本件系爭五二三四建號地下層之避難室兼法定停車位係由二百三十二戶所共同
　　使用，並依協議分五種比例持分共有，而被上訴人向參加人購買房屋乙戶，應包
　　含防空避難室、法定停車位等住戶共有之公共設施。又所謂法定停車位，在八十
　　年九月十八日以前，得視同一般區分所有建物另編建號，准為辦理所有權第一次
　　登記，在八十年九月十八日以後，只能以公共設施登記為全體住戶所共有或另編
　　建號單獨登記為全部或部分住戶所共有。故買受停車者並非事後從出賣人處獲得
　　使用權，而是從未買受車位者之使用保留，被認為已對使用方法默示同意。此同
　　意通常立於建商與各區分所有人之買賣契約中，該同意之區分所有人即不得於非
　　區分所有權人支付價金之後，片面解除該使用權同意契約。2.建號五一一七為參
　　加人所自行增設停車位，亦是合法之停車位，如果可以獨立區隔者，可辦理所有
　　權第一次登記，取得獨立之產權者，可以自由買賣給社區內外住戶，或登記社區
　　所有權人共有。本件兩造均向參加人駿翰公司購買停車位，其車位產權係持分方
　　法係以地下一樓之停車位總面積乘以中位個數占總車位個數之比，上訴人所購買
　　之停車位均係位在五一一七建號，屬建商即訴外人駿翰公司自行增設之停車位，
　　並已依土地登記規則辦理所有權第一次登記，而取得獨立之產權，渠等所購買之
　　停車位自始即非設於系爭建號地下層之法定停車位，無可置疑。
  (三)被上訴人並未與上訴人有任何分管協議，亦未與參加人任何分管約定：1.上訴人
　　與其他共有人向參加人購買房屋之買賣契約固於契約書除語焉不詳外，契約書內
　　更無附圖，廣告圖僅係供參考，亦非指契約之附圖，自非分管協議。又依證人羅
　　月桂、林有勝之證述，足證本件對建號五二三四並無分管協議。2.駿翰公司於八
　　十一年間興建天龍一五五社區，並將地下室分別申請為二三四建號及五一一七建
　　號，五二三四建號為公共設施之地下室，五一一七建號為自行增設停車位，得自
　　由買賣停車位，被上訴人等購買停車位係參加人駿翰公司位於同筆土地上自行增
　　設建號五一一七部份。3.買賣契約第六條之規定僅約定建號五一一七購買停車位
　　約定權利範圍之比例。第一條車位使用位置亦僅說明所買車位位置，前開各約定
　　非對被上訴人或其他共有人之分管協議。4.上訴人乙○○既非區分所有權人，又
　　無與被上訴人或其他共有人有分管協議約定，辯稱有權占有顯無理由。5.建號五
　　二三四為共同使用部份（大公）包括社區活動中心、台電配電室、防空避難室
    兼停車場，為區分所有權人依一定比例所共有。
  (四)1.被上訴人向駿翰公司購買本社區天龍三巷五號六樓房屋乙戶（即為持分之登記
    ），上訴人現實所占有使用之停車位，係屬位於系爭五二三四建號地下層之法定
    停車位。2.依卷附之建號五一一七之土地登記謄本及權利異動清冊觀之，本件兩
    造均向駿翰公司購買停車位，其車位產權係持分方法係以地下一樓之停車位總面
    積乘以車位個數占總車位個數之比，上訴人所購買之停車位均係位在五一一七建
    號，係屬建商即參加人駿翰公司自行增設之停車位，既係建商自行增設之停車位
    ，如果可以與法定避難室兼停車場獨立區隔者，可依土地登記規則第七十六條規
    定辦理所有權第一次登記，取得獨立之產權者，可以自由買賣社區內外住戶或登
    記分社區所有權人共有。本件上訴人分別登記所有後，依異動清冊有移轉予第三
    人之情事，因移轉必須提供印鑑證明等相關重要資料，上訴人實無法諉為不知。
    至於上訴人與參加人駿翰公司或駿翰公司與天龍社區對系爭車位之使用係基於如
    何法律關係，皆無礙於被上訴人本於共有人請求返還系爭占有物。
  (五)上訴人所列附表各共有人分配，係駿翰公司規劃五二三四建號公設比例，亦不足
    以說明有分管協議。又上訴人所提地下室買賣契約書，僅能證明上訴人向駿翰公
    司購買建號五一一七車位。另地下室總配置圖，非駿翰公司與建號五二三四之全
    體共有人分管協議，至不動產買賣契約書等，均不能證明有分管協議。
  (六)證人鄭建、林有勝之證述亦不足以證明上訴人或駿翰公司有與被上訴人訂有對建
    號五二三四號分管協議。
  (七)上訴人皆為駿翰公司之股東，林怡更為實際負責人，明知並規劃地下室五一一
    七建號自行增設停車位為五十四個，另五二三四建號未經全體共有人同意規劃為
    八十個車位，二人並將前開五二三四建號及五一一七建號所規劃之停車位，分別
    以四十萬元不等之價錢，出售予甲○○、陳國光等住戶，又為掩飾其車位皆有獨
    立權狀之情事，竟將五二三四建號公共設施規劃之車位予以出賣後，並以五一一
    七建號自行增設之權狀交付購買車位者，圖得不法利益三千三百二十萬元，經購
    買者調閱相關資料始發覺上情，並為被上訴人分別向桃園地方法院檢察署追究刑
    事責任。嗣雖為刑事庭認定並無詐欺為無罪判決或為不起訴處分。然建號五二三
    四共有人並未與參加人駿翰公司有分管協議，且上訴人又未經全體共有人同意或
    分管而就特定範圍占有使用，顯為無權占有，自應返還占有予被上訴人或其他共
    有人。
    理由
一、本件被上訴人起訴主張：上訴人林怡占有天龍社區車位編號七、五五、七一、
　　七二、七七、九六、九八、九九、一０八、一五二、一六０、一六一、一七０等
    十三個車位，上訴人乙○○占有如天龍社區車位編號一、二十、三九、七八、一
　　００、一二三、一三一、一六九等八個車位，二十一個車位均係系爭建物建號五
　　二三四號之法定停車位，上訴人係買建號五一一七號建物自行增設之停車位。惟
　　上訴人林怡未經全體共有人同意，另上訴人乙○○非區分所有權人，均未經全
　　體共有人同意，並無分管協議，不得拘束被上訴人及其他共有人，爰依法請求返
　　還等語。
    上訴人則以：上訴人從未占有使用系爭車位，車位由參加人駿翰公司交社區管理
　　委員會出租使用，上訴人只買車位未現實占有，向上訴人請求返還尚有未合，況
　　上訴人林怡所占有之車位及上訴人乙○○所占有之車位乃係向參加人駿翰公司
　　所購買，參加人係就建物五一一七及五二三四號所有車位合併規劃，上訴人林怡
　　並有建物乙棟，而參加人於出售前揭建物時與各共有人間已有分管協議，自得
　　依分管協議使用收益該建物，上訴人本於繼受取得之法律關係，有拘束被上訴人
　　之效力等語，資為抗辯。參加人則以：天龍社區係參加人所興建，車位係建號五
　　一一七、五二三四合併規劃，所有購買者均於契約明載車位編號，有分管之協議
　　。被上訴人所購產權不及於系爭車位，上訴人所購車位因早已交社區管理委員會
　　使用，經參加人催告並未返還，從未點交予上訴人占有使用等語。
二、按民事訴訟法第五十八條規定「就兩造之訴訟有法律上利害關係之第三人，為輔
    助一造起見，於該訴訟繫屬中，得為參加」。系爭停車位係駿翰公司所興建分別
    出售予兩造，上訴人如被判令返還占有，駿翰公司將被求償瑕疵擔保等損害賠償
　　責任，自有法律上之利害關係，上訴人已以訴狀告知訴訟，駿翰公司依法提出參
　　加書狀，聲明參加訴訟，應准其參加，合先敘明。至於上訴人主張因駿翰公司已
　　另案提起履行契約等訴訟請求被上訴人給付價金及返還不當得利，而聲請裁定停
　　止本件訴訟一節，經查該件訴訟結果無論勝敗，僅為參加人與被上訴人間買賣權
　　義爭執問題，不影響本件訴訟判斷，無裁定停止本件訴訟必要。
三、被上訴人主張參加人於八十一年間所興建之天龍社區，其地下室分別向主管機關
　　申請系爭五二三四建號及同段五一一七建號，系爭五二三四建號為公共設施之地
　　下室，五一一七建號則規劃為自行增設之停車位。被上訴人向參加人購買本社區
　　天龍三巷五號六樓房屋乙戶（即建號五一○三之所有權全部及建號五一一六應有
　　部分一萬分之四五四、建號五二三四應有部分一萬分之七三）及天龍一巷二號地
　　下停車位一個（位在建號五一一七上）。上訴人林怡向參加人購買天龍一巷十
　　二號五樓之房屋乙戶（即建號五二三○之所有權全部及建號五二三三應有部分一
　　萬分之三一九、建號五二三四應有部分一萬分之二八）並天龍二巷一號地下停車
　　位十九個（部分位在五一一七號、部分位在五二三四號），另上訴人乙○○原購
　　買天龍二巷十一號五樓、三樓房屋（即建號五二○七、五二○九號建物全部，五
　　二三三號分別各為一萬分之三一七、五二三四號一萬分之七三及一萬分之二八）
　　並天龍二巷一號地下停車位二十一個（部分位在五一一七號、部分位在五二三四
　　號），乙○○嗣將房屋另行移轉，目前已非房屋區分所有人等情，為兩造所不爭
　　，復有買賣契約及建物登記謄本為證，堪信為實在。
四、按「所有人對於無權占有或侵奪其所有物者，得請求返還之。」民法第七百六十
    七條定有明文。又「請求返還所有物之訴，應以現在占有該物之人為被告，如非
    現在占有該物之人，縱令所有人之占有係因其人之行為而喪失，所有人亦僅於此
    項行為具備侵權行為之要件時，得向其人請求賠償損害，要不得本於物上請求權
    ，對之請求返還所有物。」有最高法院二十九年上字第一○六一號判例可考。
五、查本件天龍社區大廈係參加人所興建，被上訴人係向參加人購買房屋及系爭停車
　　位，系爭位在建號五二三四號上二十一個車位參加人雖於八十七年二月十二日及
　　二月十五日出售車位產權及使用權予上訴人，惟因含系爭二十一個車位之三十個
　　車位，早已於八十四年八月二十五日起出借予天龍社區管理委員會使用，有參加
　　人所立車位使用同意書及附圖、協議書可參（見本院卷二第八九頁、第一四四頁
　　），管理委員會並由法定代理人甲○○即被上訴人出租予住戶收取租金，為被上
　　訴人所自承（見本院九十一年四月四日、十月二日筆錄），故上訴人雖取得停車
　　位之持分所有權，但參加人從八十七年二月十二日及十五日起，即從未曾將系爭
　　車位點交予上訴人占有使用，且於被上訴人起訴（八十九年九月十一日）前，參
　　加人已於八十九年五月九日以桃園府前郵局第二十一支局以第三○六○號函（見
　　本院卷一第一五五頁、卷二第一四六頁）、第四五二○號函（見本院卷一第一五
　　九頁）催告天龍社區管理委員會返還借用之三十個車位，並由參加人於九十一年
　　一月十一日對天龍社區起訴請求返還，有存證信函及起訴狀（見本院卷二第五九
　　頁）可證。又天龍社區管理委員會已於九十一年四月一日與參加人立下切結書，
　　承認其至九十一年四月一日起，停止使用，有切結書（見本院卷二第一五○頁）
　　可考。由上開事實可證，本件車位上訴人從未占有使用，參加人係交予第三人天
    龍社區管理委員會使用，真正直接占有人為天龍社區管理委員會，間接占有人為
　　參加人。從而被上訴人本於共有權請求上訴人返還系爭停車位於被上訴人及其他
　　共有人，並無理由。
六、綜上所述，上訴人抗辯未現實占有系爭停車位，自屬可信，被上訴人主張系爭車
    位為被上訴人占有並不足採。從而，被上訴人本於共有之法律關係，請求上訴人
    返還所有共有人，為無理由，不應准許。被上訴人之請求既經駁回，其假執行之
    聲請亦失所附麗，應併予駁回。原審判命上訴人返還，並為假執行之宣告，自有
    未洽。上訴意旨指摘原判決不當，求予廢棄改判，為有理由。自應由本院予以廢
    棄改判，如主文所示。
七、本件判決之基礎已臻明確，兩造其餘之攻擊防禦方法及舉證，核與判決之結果無
    影響，毋庸一一論列，併此敘明。
八、據上論結，本件上訴為有理由，依民事訴訟法第四百五十條、第七十八條，判決
    如主文。
中　　　華　　　民　　　國　　九十一　　年　　 十一　　 月　　　七　　　日
                                臺灣高等法院民事第二庭
　　　　　　　　　　　　　　　　　　審判長法　官　尤　豐　彥
　　　　　　　　　　　　　　　　　　　　　法　官　翁　昭　蓉
　　　　　　　　　　　　　　　　　　　　　法　官　黃　嘉　烈
右正本係照原本作成。
如不服本判決，應於收受送達後二十日內向本院提出上訴書狀，其未表明上訴理由者
，應於提出上訴後二十日內向本院補提理由書狀（均須按他造當事人之人數附繕本）
上訴時應提出委任律師或具有律師資格之人之委任狀；委任有律師資格者，另應附具
律師及格證書及釋明委任人與受任人有民事訴訟法第四百六十六條之一第一項但書或
第二項（詳附註）所定關係之釋明文書影本。
中　　　華　　　民　　　國　　九十一　　年　　　十一　　月　　　八　　　日
　　　　　　　　　　　　　　　　　　　　　書記官　倪　淑　芳
附註：
民事訴訟法第四百六十六條之一（第一項、第二項）：
對於第二審判決上訴，上訴人應委任律師為訴訟代理人。但上訴人或其法定代理人具
有律師資格者，不在此限。
上訴人之配偶、三親等內之血親、二親等內之姻親，或上訴人為法人、中央或地方機
關時，其所屬專任人員具有律師資格並經法院認為適當者，亦得為第三審訴訟代理人
。
